【裁判字號】    91,上易,1057
【裁判日期】    920513
【裁判案由】    清償借款
【裁判全文】
臺灣高等法院民事判決                          九十一年度上易字第一０五七號
    上  訴  人  乙○○
    訴訟代理人  林財生律師
    被上訴人    丙○○原名龍.
    兼      右  甲○○
    訴訟代理人
右當事人間請求清償借款事件，上訴人對於中華民國九十一年十月七日臺灣士林地方
法院九十一年度訴字第五一一號第一審判決提起上訴並為訴之追加，本院判決如左：
    主      文
上訴及追加之訴均駁回。
第二審及追加之訴訴訟費用由上訴人負擔。
    事      實
甲、上訴人方面：
一、聲明：
  (一)原判決廢棄。
  (二)被上訴人丙○○與甲○○間就原判決附表所示房地於民國九十年十二月十四日之
    債權（贈與）契約暨九十一年一月十四日之物權移轉行為均撤銷。
  (三)原判決附表所示土地建物應回復登記為被上訴人丙○○所有。
  (四)被上訴人丙○○應給付上訴人新台幣一百四十萬元整及自九十一年三月二十八日
    起至清償日止，按週年利率百分之五計算之利息。
  (五)前項請求上訴人願供擔保，請准宣告假執行。
二、陳述：除與原判決記載相同者外，補稱略以：
  (一)上訴人撥匯新台幣一百四十萬元予被上訴人丙○○為被上訴人所不否認。被上訴
    人無法證明係買賣，則上訴人自得依借貸關係請求返還。
  (二)縱上訴人不能證明係借貸，亦得依不當得利請求返還。
  (三)被上訴人甲○○取得系爭房地所有權乃因被上訴人丙○○之贈與，是上訴人得依
    民法第二百四十四條第一項、第四項規定，請求撤銷並回復之。
三、證據：除援用原審提出者外，並聲請訊問證人蘇張秀鳳。
乙、被上訴人方面：
一、聲明：上訴駁回。
二、陳述：與原判決記載相同。
三、證據：援用原審立證方法。
    理      由
一、按在第二審為訴之變更或追加，而有民事訴訟法第二百五十五條第一項第二款至
    第六款規定之情形者，雖未經他造同意，仍得為之，此為民事訴訟法第四百四十
    六條第一項但書所明定。原告於第二審為訴之變更追加，苟其請求之基礎事實同
    一者，既合於民事訴訟法第二百五十五條第一項第二款規定之情形，即非法所不
    許。所謂請求之基礎事實同一，係指變更或追加之訴與原訴之主要爭點有其共同
    性，各請求利益之主張在社會生活上可認為同一或關連，而就原請求之訴訟及證
    據資料，於審理繼續進行在相當程度範圍內具有同一性或一體性，得期待於後請
    求之審理予以利用，俾先後兩請求在同一程序得加以解決，避免重複審理，進而
    為統一解決紛爭者，即屬之（最高法院九十年度臺上字第一六號判決意旨參照）
    。本件上訴人請求被上訴人給付一百四十萬元及法定遲延利息，於原審係主張依
    消費借貸關係請求，嗣於二審追加依不當得利法律關係請求，核其請求之基礎事
    實同一，應予准許，核先敘明。
二、上訴人起訴主張：民國（下同）九十年一月間，被上訴人丙○○以其住用如附表
    所示之房地，因無力負擔銀行貸款，恐受拍賣，擬將該屋出售予上訴人為由，向
    上訴人借款新台幣（下同）一百四十萬元，作為清償房貸之用，並約明抵押權塗
    銷後，即協商買賣事宜，上訴人乃於九十一年一月三日，撥匯一百四十萬元予被
    上訴人龍運雄，詎料被上訴人龍運雄借得款項塗銷抵押權後，就出售房屋乙事，
    絕口不提，亦拒不還款，更於九十年一月十四日將其所有唯一資產、即如原判決
    附表所示之房地移轉登記為其子、即被上訴人甲○○名下（移轉原因係九十年十
    二月十四日贈與契約），顯害及上訴人債權，上訴人已發函催告被上訴人龍運雄
    返還上開借款，被上訴人龍運雄於九十一年三月二十七日收受催告迄未返還，應
    自九十一年三月二十八日起負遲延責任，爰依民法第四百七十八條規定，消費借
    貸法律關係及民法第二百四十四條第一項、第四項規定，提起本訴，聲明求為判
    決命：(一)被上訴人龍運雄應給付上訴人一百四十萬元及自九十一年三月二十八日
    起，至清償日止，按週年利率百分之五計算之利息；(二)被上訴人龍運雄與甲○○
    就附表所示房地於九十年十二月十四日之債權（贈與）契約暨九十一年一月十四
    日之物權移轉行為均撤銷；(三)如原判決附表所示土地建物應回復登記為被上訴人
    龍運雄所有；並陳明願供擔保請准宣告假執行等語。
三、被上訴人則否認龍運雄與上訴人間有消費借貸關係存在，辯稱：(一)上訴人於八十
    九年間夏天，至被上訴人龍運雄如附表所示房屋，表示看到門口出售之廣告，想
    購買該屋，經看屋後，上訴人十分中意，被上訴人龍運雄當場開價五百萬元，上
    訴人出價四百萬元，被上訴人龍運雄不同意，嗣後約半年間，上訴人再看屋四、
    五次以上，且不斷出價，最後雙方合意以四百五十萬元成交，並約定由上訴人先
    付定金一百四十萬元，被上訴人龍運雄收受定金後，即電話通知上訴人正式簽約
    過戶，並依約搬家騰空房屋，不料上訴人表示僅有四百萬元，尚差五十萬元，希
    同意過戶後暫不交屋，由被上訴人出租收取租金抵償完畢再交屋，並要求到其指
    定之代書處辦理，雙方就此產生爭論，上訴人拒不簽約，數月後，改稱不想買了
    ，要求退回部份定金，依民法第二百四十九條第二款規定，上訴人不買，自無請
    求返還定金之理，本件上訴人於九十年六月間告知不買，被上訴人龍運雄同時告
    知上訴人，如不買時將沒收定金，原買賣契約解除，此後兩造毫無關係，被上訴
    人龍運雄自有權處分其財產，非上訴人以民法第二百四十四條主張可得撤銷之；
    (二)上訴人與被上訴人龍運雄毫不相識，如為借款，為何無立任何借據，上訴人主
    張與常理相違，上訴人應就其主張借貸事實負舉證責任等語。
四、上訴人主張其於九十一年一月三日匯款一百四十萬元予被上訴人龍運雄，其後被
    上訴人龍運雄於九十年一月十四日將其所有如附表所示之房地移轉登記為其子、
    即被上訴人甲○○所有，移轉原因係九十年十二月十四日無償贈與契約等事實，
    業據上訴人提出中央信託局匯出匯款回條、世華聯合商業銀行送金簿存根、土地
    建物登記查詢表、建物暨土地登記謄本（均影本）等為證，並為被上訴人所不爭
    執，上訴人此部份主張堪信為真正。
五、至於上訴人主張上開一百四十萬元係被上訴人龍運雄向上訴人借款乙節，則為被
    上訴人所否認，被上訴人並以前詞置辯，經核：
  (一)按，民事訴訟法係由上訴人主張權利者，應先由上訴人負舉證之責，若上訴人先
    不能舉證，以證實自己主張之事實為真實，則被上訴人就其抗辯事實，即令不能
    舉證，或其所舉證據尚有疵累，亦應駁回上訴人之請求；又主張法律關係存在之
    當事人，須就該法律關係發生所須具備之特別要件，負舉證之責任（最高法院十
    七年上字第九一七號判例、四十八年台上字第八八七號判例意旨參照）。再消費
    借貸法律關係之成立，須具備：1.借貸意思表示相互一致、2.交付借貸物等特別
    要件，是當事人主張有金錢借貸關係存在，除須證明有金錢之交付外，自須就雙
    方借貸意思表示互相一致，負舉證之責，若僅證明有金錢之交付而未證明借貸意
    思表示一致者，尚不能認為有金錢借貸關係存在（最高法院八十一年度台上字第
    二三七二號、八十二年度台上字第一八三０號判決均同此旨意）。
  (二)經核，被上訴人既否認上訴人所主張之借貸關係，上訴人自應就其主張負舉證之
    責。而上訴人就其主張之借貸關係，無非係以上開匯款單及蘇張秀鳳之證言為其
    憑據，然所謂匯款單僅足證明確有金錢之交付，而金錢之交付，其原因可能性甚
    多，不一而足，自難單憑金錢之交付，即認有借貸關係存在。至蘇張秀鳳雖證稱
    ：「（問：有沒有到過淡水鎮○○路二○一巷三十五號或三十三號看房子？）我
    有一天經過該處，看到房子外面有貼紅單子，寫出售，我就進去看，有一年輕人
    在家，我問他是否要賣房子，他說是，他說要賣多少錢我忘記了，我也沒有跟他
    出價，所以我就出來了。（問：上開看房子的時間如何？）大約在九十年清明節
    前後。（問：你看該房屋所貼的紅單子是新的還是舊的？）忘記了。（你跟乙○
    ○是否認識？）我住淡水對面的一位小姐是乙○○的朋友，有一天乙○○來看我
    們的房子說我們的花園很漂亮，所以我才認識他，這大概是在八十九年七、八月
    的事情。（問：乙○○為何知悉你去看房子的事情？）有一天他來我家說淡水自
    強路那棟房子不知道是否要賣，我回答說我再去看看。所以我才過去看，看到該
    屋有貼紅條子。（問：你看完該屋的情形，有無再對乙○○提起？）沒有。（問
    ：既然你沒有對乙○○提起，為何他知道你有去看房子？）他後來有問我，我有
    跟他提起這個事。（問：這是什麼時候的事？）很久，不記得。」等語（本院卷
    第五○、五一頁）。惟查：
    1.依被上訴人所辯，上訴人之所以交付一百四十萬，係上訴人願意以四百五十萬
      元承買被上訴人龍運雄所有二間房屋所付之定金，嗣上訴人因金錢籌措不足，
      稱尚差五十萬元，希暫不交屋，由被上訴人出租收取租金抵償尾數再交屋，雙
      方因而產生爭議，上訴人拒不簽約，數月後，改稱不想買了，要求退還一百四
      十萬元等語。查被上訴人所述上情，固無法提出書面買賣合約，以實其說，其
      所辯固有疵累，然兩造非親非故，若果為借貸關係，何以高達一百四十萬元之
      借款，上訴人竟未要求被上訴人簽立任何憑證？是上訴人所稱一百四十萬係借
      款云云，亦同屬可疑。何況依上訴人九十一年十一月五日簽筆所擬上訴狀所載
      ，亦坦承雙方確有洽談房屋買賣之情節，是被上訴人辯稱一百四十萬元係買賣
      價金云云，尚非全然無由。
    2.又買賣契約係債權契約，在契約自由原則下，出賣人或為追加更高之利潤，或
      因與前買受人滋生糾紛，而為雙重買賣之締約，僅生出賣人應如何負其債務不
      履行責任之問題，不能以出賣人有雙重買賣之情形，即謂前一買賣事實不存在
      。故本件縱認蘇張秀鳳之證詞為真，充其量亦僅證明被上訴人有張貼廣告擬再
      為出售之情形。不能用以證明系爭一百四十萬必為借款。何況證人蘇張秀鳳所
      述，其對於所謂看到該屋所貼之紅單子是新的還是舊的，答稱：「忘記了」，
      本院詢：「看完該屋之情形，有無再對乙○○提起」，答稱：「沒有」，本院
      再詢以：「既然你沒有對乙○○提起，為何她知道你有去看房子」，蘇張秀鳳
      始答稱：「她後來有問我，我有跟她提起這個事」是蘇張秀鳳之證言，亦有瑕
      疵，難認兩造間確有消費借貸契約存在。
六、復按主張不當得利請求權之原告，係因自己之行為致造成原由其掌控之財產發生
    主體變動，則因該財產變動本於無法律上原因之消極事實舉證困難所生之危險自
    應歸諸原告，始得謂平。是以原告對不當得利請求權之成立要件應負舉證責任，
    亦即原告必須證明其與被告間有給付之關係存在，且被告因其給付而受有利益以
    及被告之受益為無法律上之原因，始能獲得勝訴之判決。（最高法院九十一年台
    上字第一六七三號判決參照）查上訴人雖稱：本件若依消費借貸請求為無理由，
    亦得依不當得利請求云云。則上訴人自應證明被上訴人龍運雄受領該一百四十萬
    元為無法律上之原因。惟依前所述，本件依上訴人之舉證，尚無法證明兩造間就
    系爭房屋買賣契約確屬不存在，則被上訴人龍運雄受領該一百四十萬元即非無法
    律上之原因（上訴人並未主張解除買賣契約，請求返還價金），從而上訴人依不
    當得利請求返還，即屬無據。至被上訴人龍運雄主張解除契約，沒收一百四十萬
    元之價金是否合法，則屬另一問題，併此敘明。
七、再，上訴人依民法第二百四十四條第一項規定，請求撤銷被上訴人間就如附表所
    示房地所為之債權贈與契約暨物權移轉行為部份，按，依民法第二百四十四條第
    一項之規定，得聲請法院撤銷債務人詐害行為者，係債務人之債權人始得為之，
    依上所述，上訴人未能舉證證明其對被上訴人龍運雄確有借款債權及不當得利返
    還請求權存在，則其訴請撤銷所謂「詐害行為」，自屬無據。上訴人並依民法第
    二百四十四條第四項規定，請求命回復原狀即如附表所示房地回復登記為被上訴
    人龍運雄所有，亦無理由。
八、綜上所述，上訴人之主張為不可採，其依消費借貸及不當得利法律關係，請求被
    上訴人龍運雄給付借款一百四十萬元及自九十一年三月二十八日起，至清償日止
    ，按週年利率百分之五計算之利息，即無理由，應予駁回。又其分別依民法第二
    百四十四條第一項、第四項規定，請求被上訴人間就附表房地於九十年十二月十
    四日之債權（贈與）契約暨九十一年一月十四日之物權移轉行為均撤銷，以及原
    判決附表所示土地建物應回復登記為被上訴人龍運雄所有，均無理由，應不予准
    許。原審為上訴人敗訴之判決，並駁回其假執行之聲請，依法核無不合，上訴及
    追加之訴意旨仍指摘原判決不當，求予廢棄，要無理由，應予駁回。
九、至兩造其餘之攻擊或防禦方法及未經援用之證據，經本院審酌後，認為均不足以
    影響本判決之結果，無逐一詳予辯駁之必要，併此敘明。
十、據上論結，本件上訴及追加之訴均為無理由，依民事訴訟法第四百四十九條第一
    項、第七十八條，判決如主文。
中      華      民      國    九十二    年      五      月     十三     日
                              民事第一庭
                                  審判長法  官  湯  美  玉
                                        法  官  王  仁  貴
                                        法  官  陳  金  圍
右正本係照原本作成。
不得上訴
中      華      民      國    九十二    年      五      月      十三    日
                                        書記官  章  大  富


司法院資訊處製作；財團法人民間司法改革基金會備份。
